【裁判字號】    98,上重更(一),23
【裁判日期】    980831
【裁判案由】    殺人
【裁判全文】
臺灣高等法院臺中分院刑事判決    98年度上重更(一)字第23號
上  訴  人  臺灣彰化地方法院檢察署檢察官
上  訴  人
即  被  告  乙○○
指定辯護人  胡峰賓律師
上列上訴人等因被告殺人案件，不服臺灣彰化地方法院九十七年
度重訴字第七號中華民國九十八年一月二十一日第一審判決（起
訴案號：臺灣彰化地方法院檢察署九十七年度偵字第九一五三號
），提起上訴，經判決後，由最高法院發回更審，本院判決如下
：
    主    文
原判決撤銷。
乙○○殺人，累犯，處有期徒刑拾伍年，褫奪公權拾年。
    犯罪事實
一、乙○○前因竊盜案件，經臺灣臺中地方法院以九十二年度易
    字第七四五號判處有期徒刑三年二月，上訴後經本院以九十
    二年度上訴字第二三二二號駁回上訴確定，送監執行，於民
    國九十六年十月九日因縮短刑期假釋出監付保護管束，甫於
    九十七年二月二十七日因縮刑期滿未經撤銷假釋，而執行完
    畢。詎乙○○仍不知悔改，於九十六年底，經由網路遊戲結
    識蔡宜容，二人即開始交往，並於九十七年二、三月間，進
    而成為男女朋友關係，乙○○即時常前往並夜宿在蔡宜容位
    於彰化縣北斗鎮○○路○段十六號二樓住處，嗣於同年五、
    六月間，蔡宜容發現自乙○○處受孕後，蔡宜容即要求乙○
    ○搬遷至蔡宜容上開住處定居，並在彰化縣北斗鎮找工作，
    以便將來胎兒出生後共同扶養，乙○○則要求蔡宜容搬遷至
    乙○○位在臺中市○○區○○街二二七巷六弄四號住處定居
    ，其後，二人亦屢因上開問題發生爭執。乙○○於九十七年
    九月一日下午某時許，再次前往蔡宜容上開住處，並夜宿該
    處，於翌日即同月二日下午三、四時許，乙○○、蔡宜容起
    床後，二人又因上開問題數度發生爭執，於同日晚上七、八
    時許，在蔡宜容上開住處二樓客廳內，蔡宜容再次要求乙○
    ○至彰化縣北斗鎮找工作，經乙○○表示無法配合，二人再
    起爭執，蔡宜容即向乙○○揚言：小孩要自己生，且要帶到
    別的地方扶養，不讓乙○○知道小孩的扶養地點等語，語畢
    隨即走至二樓之樓梯間，欲下樓外出，乙○○見狀，旋即追
    至二樓之樓梯間，並以左手拉住甫往一樓方向走一、二個階
    梯之蔡宜容之左手臂，再以右手拉住樓梯欄杆，欲阻止蔡宜
    容離去，二人乃在二樓之樓梯間發生拉扯及爭執，詎乙○○
    預見頸部為人體要害，如以外力重勒他人頸部，於短時間內
    ，即可以造成蔡宜容窒息死亡結果，竟基於會造成蔡宜容死
    亡而不違背其本意之不確定殺人故意，以右手扯下繫在三樓
    樓梯上、垂掛至二樓樓梯間、作為吊飾使用蔡宜容所有之童
    軍繩後，將該童軍繩對折，由後方繞過蔡宜容頸部，並在蔡
    宜容後頸處打結，再用力往上提拉童軍繩約一分鐘之久，將
    蔡宜容在二樓樓梯間，從往一樓方向拖行至往三樓方向，蔡
    宜容因遭童軍繩勒頸而昏倒，腰、臀、腿部倒在二樓樓梯間
    ，頭、胸部靠在往三樓樓梯一、二階處，蔡宜容因此受有頸
    部勒痕合併甲狀軟骨及舌骨骨折，因而窒息死亡，乙○○發
    現蔡宜容已無氣息方罷手，並隨即逃離現場。嗣因蔡宜容多
    日未與其母丙○○聯繫，丙○○察覺有異，於九十七年九月
    四日上午十一時十三分許，前往蔡宜容上開住處查看，發現
    蔡宜容仰躺在二樓樓梯間往三樓方向，死亡多時，乃報警處
    理，經警至現場搜證扣得上開童軍繩一條及童軍繩頭一截等
    物，認乙○○嫌疑重大，於九十七年十月三日下午四時三十
    分許，在桃園縣中壢市○○路與大智街口拘獲乙○○，而查
    悉上情。
二、案經蔡宜容之母丙○○訴由彰化縣警察局北斗分局報告臺灣
    彰化地方法院檢察署檢察官偵查起訴。
      理  由
一、證據能力之說明：
（一）刑事訴訟法第一百五十九條之一第二項規定：「被告以外
      之人於偵查中向檢察官所為之陳述，除顯有不可信之情況
      者外，得為證據。」，故被告以外之人於偵查中向檢察官
      所為之陳述，其性質要屬傳聞證據，但依該項立法理由之
      說明，現階段刑事訴訟法規定檢察官代表國家偵查犯罪、
      實施公訴，依法其有訊問被告、證人及鑑定人之權，證人
      、鑑定人且須具結，而實務運作時，偵查中檢察官向被告
      以外之人所取得之陳述，原則上均遵守法律規定，不致違
      法取供，其可信性極高，為兼顧理論與實務，在除顯有不
      可信之情況者外，被告以外之人於偵查中向檢察官所為之
      陳述，得為證據。所謂「顯有不可信之情況」，係指陳述
      是否出於供述者之真意，有無違法取供情事之信用性而言
      ，故應就偵查筆錄製作之原因、過程及其功能等加以觀察
      其信用性，據以判斷該項陳述是否有顯不可信之情況，並
      非對其陳述內容之證明力如何加以論斷（最高法院九十四
      年度臺上字第六二九號判決意旨可資參照）。經查，本案
      證人即彰化縣北斗鎮○○路○段十六號一樓捷揚機車行負
      責人許志揚、中興保全公司員工沈正吉於偵查中具結證述
      之內容，查無前述之顯有不可信之情況者，依上開之說明
      ，具有證據能力。且上開證人之陳述經上訴人即被告乙○
      ○（下稱被告）、指定辯護人、檢察官於本院準備程序時
      同意作為證據（見本院卷第四四頁至四五頁），並經本院
      將上開證人筆錄提示予被告、指定辯護人、檢察官並告以
      要旨，則該證人二人於偵查中之陳述即屬完足調查之證據
      ，而得作為判斷之依據。
（二）按「現行刑事訴訟法關於『鑑定』之規定，除選任自然人
      充當鑑定人外，另設有囑託機關鑑定制度。依同法第一百
      九十八條、第二百零八條之規定，不論鑑定人或鑑定機關
      、團體，固均應由法院、審判長、受命法官或檢察官視具
      體個案之需要而為選任、囑託，並依第二百零六條之規定
      ，提出言詞或書面報告，始符合同法第一百五十九條第一
      項所定得作為證據之『法律有規定』之情形。否則所為之
      鑑定，仍屬傳聞證據。」此有最高法院九十六年度臺上字
      第二八六０號判決要旨可憑。本案下述所使用之法務部法
      醫研究所九十七年十月二十三日法醫理字第０九七０００
      四五０三號函及隨函檢送之解剖報告書、鑑定報告書、Ｄ
      ＮＡ型別鑑定記錄表（被害人蔡宜容腹內胎兒肌肉）各一
      份，為檢察官視具體個案之需要而囑託機關鑑定，鑑定機
      關法務部法醫研究所並提出書面報告，符合刑事訴訟法第
      一百九十八條、第二百零六條、第二百零八條之規定，依
      上開最高法院判決意旨，有證據能力。
（三）按公務員職務上製作之紀錄文書、證明文書，及從事業務
      之人於業務上或通常業務過程所須製作之紀錄文書、證明
      文書，除顯有不可信之情況外，得為證據，刑事訴訟法第
      一百五十九條之四第一、二款定有明文。本案下述所使用
      之非供述證據─被告所持用門號0000000000號
      行動電話之通聯調閱查詢單一份（見警卷第四三至四六頁
      ），係屬從事業務之人於通常業務過程所為之紀錄文書，
      無預見日後可能會被提供作為證據之偽造動機，且查無其
      他顯然不可信之情況，依上揭條文規定，得作為證據。
（四）按刑事訴訟法第一百五十九條之五規定：「（第一項）被
      告以外之人於審判外之陳述，雖不符前四條之規定，而經
      當事人於審判程序同意作為證據，法院審酌該言詞陳述或
      書面陳述作成時之情況，認為適當者，亦得為證據。（第
      二項）當事人、代理人或辯護人於法院調查證據時，知有
      第一百五十九條第一項不得為證據之情形，而未於言詞辯
      論終結前聲明異議者，視為有前項之同意。」，其立法意
      旨在於傳聞證據未經當事人之反對詰問予以核實，原則上
      先予排除，惟若當事人已放棄詰問或未聲明異議，基於證
      據資料愈豐富，愈有助於真實發現之理念，且強化言詞辯
      論原則，法院自可承認該傳聞證據例外擁有證據能力。經
      查，本判決下列所使用之書面證據，包含現場簡圖一紙（
      見相字卷第十三頁）、現場照片三五幀（見相字卷第十四
      至二二頁）、被告至現場模擬之照片十四幀（見偵查卷第
      五七至五九頁）、相驗照片十張（見相字卷第四二至四六
      頁）、被害人蔡宜容屍體頸部繩索纏繞及打結照片（見相
      字卷第二一頁編號六照片、偵查卷第一九二頁編號二之七
      一至二之七八照片、第一二０頁）、彰化縣警察局現場勘
      察報告一份（見偵查卷第七七至一二０頁，其本質上，係
      司法警察（官）針對本件具體個案，於調查證據及犯罪情
      形時，對屍體及犯罪場所實施之勘察作為所製作，不具備
      例行性、公示性之要件，自非刑事訴訟法第一百五十九條
      之四第一款所指公務員職務上製作之紀錄文書、證明文書
      ，亦非同條第三款規定與上述公文書具有同等程度可信性
      之文書。），及告訴人即證人丙○○於警詢中之陳述，性
      質上均屬傳聞證據，惟經檢察官、被告及指定辯護人於本
      院準備程序時，均表示對上開證據之證據能力沒有意見，
      同意作為證據（見本院卷第四四至四五頁），又本院審酌
      上開言詞陳述或書面陳述作成時之情況，查無其他不法之
      情狀，足認為得為本案之證據，依刑事訴訟法第一百五十
      九條之五之規定，有證據能力。
（五）被害人蔡宜容申請並裝設在彰化縣北斗鎮○○路○段十六
      號二樓、門號000000000號市內電話之雙向通聯
      紀錄一份（見偵查卷第八至十五頁），係於電話發（受）
      話時，電信公司之機房電腦即會利用磁片紀錄，之後將磁
      片紀錄利用電腦列印，故係屬機械性之列印資料，非為供
      述證據，故不屬傳聞證據，有證據能力，本案自得採為判
      斷之依據。
二、訊據被告固坦承其與被害人蔡宜容為男女朋友關係，知悉被
    害人蔡宜容已懷孕，於上開時、地與被害人蔡宜容因前揭問
    題發生爭執後，即以如犯罪事實所示之方式，勒住被害人蔡
    宜容頸部，致被害人蔡宜容受有頸部勒痕合併甲狀軟骨及舌
    骨骨折，因而窒息死亡之事實，然辯稱：其只是想要阻止蔡
    宜容離開，沒有要勒死蔡宜容的故意，且蔡宜容頸部所打之
    結，並非其所為云云。惟查：
（一）被告有於上開時地與被害人蔡宜容因上述問題發生爭執後
      ，被告即以右手扯下繫在三樓樓梯上、垂掛至二樓樓梯間
      、作為吊飾使用之童軍繩後，將該童軍繩對折，由後方繞
      過被害人蔡宜容頸部，再用力往上提拉童軍繩約一分鐘之
      久，將被害人蔡宜容自二樓樓梯間往一樓方向拖行至二樓
      樓梯間往三樓方向，致被害人蔡宜容因而窒息死亡之事實
      ，迭據被告於警詢（見警卷第六至十三頁、偵查卷第五０
      至五四頁）、偵訊（見偵查卷第十九至二三、六０、六一
      頁）、原審及本院審理（見原審卷第十三、二七、二八、
      五九至六一頁、本院上訴字卷第六十至六一頁）時，自白
      不諱，並有證人許志揚（見偵查卷第三四至三六、四一、
      四二頁）、沈正吉（見偵查卷第三二、三三、四三頁）於
      偵訊時之證述，及被告所持用門號0000000000
      號行動電話之通聯調閱查詢單一份（見警卷第四三至四六
      頁）、現場簡圖一紙（見相字卷第十三頁）、現場照片三
      五幀（見相字卷第十四至二二頁）、被害人蔡宜容申請並
      裝設在彰化縣北斗鎮○○路○段十六號二樓、門號000
      000000號市內電話之雙向通聯紀錄一份（見偵查卷
      第八至十五頁）、被告至現場模擬之照片十四幀（見偵查
      卷第五七至五九頁）、彰化縣警察局現場勘察報告一份（
      見偵查卷第七七至一二０頁）在卷可憑，此外，並有被告
      犯罪使用之童軍繩一條、童軍繩頭一截扣案可資佐證。又
      被害人蔡宜容之屍體，經臺灣彰化地方法院檢察署檢察官
      督同檢驗員相驗，並經法醫師解剖後，認被害人蔡宜容死
      亡時，懷有身孕，且係因遭人以繩索勒頸，致受有頸部勒
      痕合併甲狀軟骨及舌骨骨折，因而窒息死亡，死亡方式為
      他殺等情，有相驗照片十張（見相字卷第四二至四六頁）
      、法務部法醫研究所九十七年十月二十三日法醫理字第０
      九七０００四五０三號函及隨函檢送之解剖報告書、鑑定
      報告書、ＤＮＡ型別鑑定記錄表（被害人蔡宜容腹內胎兒
      肌肉）各一份（見偵查卷第六七至七五頁）在卷可參，被
      告此部分之自白，核與事實相符，應可採信。
（二）上開法務部法醫研究所之解剖報告書、鑑定報告書，於基
      本資料欄內之被害人蔡宜容死亡時間記載為「民國九十七
      年九月四日十一時十二分（推定）」（見偵查卷第六八頁
      背面、第七二頁）。然參照被害人蔡宜容之母即證人丙○
      ○於警詢時供述：其於九十七年九月四日上午十一時十三
      分許，發現被害人蔡宜容死亡等語（見相字卷第七頁），
      是此應為發現死者屍體之時間，再者，上開之解剖報告書
      記載之該死亡時間為「推定」，且該解剖報告書記載被害
      人之屍體已呈重度腐敗，且認定被害人蔡宜容已死亡多時
      （均見偵查卷第七二頁背面、第七三頁背面），足見九十
      七年九月四日十一時十二分並非被害人蔡宜容之實際死亡
      時間。另起訴書雖認定被告係於九十七年九月二日下午三
      、四時許為上開殺人犯行，然業經檢察官於九十七年十二
      月十七日以九十七年度蒞字第一０六三二號補充理由書更
      正被告係於同日晚上七、八時許為上開殺人犯行（見原審
      卷第三六頁），參以被告於警詢（見警卷第十頁）、偵訊
      （見偵查卷第二０頁）、原審準備程序及審理時（見原審
      卷第二八、五九頁）時，均供稱：其係於九十七年九月二
      日晚上七、八時許為上開殺人犯行，並立刻離開現場等語
      ，另依卷附被告所持用門號0000000000號行動
      電話之通聯調閱查詢單一份（見警卷第四三至四六頁）所
      示，該行動電話於九十七年九月二日下午五時十四分五十
      四秒通話使用之基地臺位置在彰化縣北斗鎮○○路二五四
      號、於同日晚上九時二十八分五十九秒通話使用之基地臺
      位置則在臺中市○○區○○路一段二八九號，亦與被告供
      述之時間吻合，是以本案被告勒殺被害人蔡容宜之時間應
      係九十七年九月二日下午七、八時許。
（三）被告雖否認被害人蔡宜容頸部之童軍繩打結部分為其所為
      云云。然被害人蔡宜容之屍體頸部之童軍繩確有打結之情
      形，有被害人蔡宜容屍體頸部繩索纏繞及打結照片在卷可
      證（見相字卷第二一頁編號六照片、偵查卷第一九二頁編
      號二之七一至二之七八照片、第一二０頁）。又被告於九
      十七年十月八日警詢時即供稱：「（警方於十月八日十三
      時五十三分提示纏繞於死者蔡宜容脖子繩子之相片，經你
      親眼指認是否以這條繩子勒斃蔡宜容？）是。」、「（警
      方提示纏繞於死者蔡宜容脖子繩子打結之相片，經你親眼
      指認該繩結是否為你所打的結？）是。」（見警卷第五三
      頁）。另其於偵查時亦供承：「（〔提示相字卷第二一頁
      照片六〕該繩結是否為你所打結？）應該是的。」等語（
      見偵查卷第六一頁），被告已坦認該繩結為其所打結。本
      院再審酌本案案發時僅有被告與被害人蔡宜容在場，而被
      害人蔡宜容死亡之原因，為頸部遭人用童軍繩緊勒以致窒
      息死亡，而該童軍繩被告亦不否認係其自樓梯間取下，將
      之纏繞在被害人頸部，其後並將被害人蔡宜容在樓梯間往
      上拖行，其時間與動作緊接，難認有第三者介入之可能，
      是以被害人蔡宜容頸部之童軍繩打結部分當係被告所為，
      足可認定。
（四）被告雖辯稱：其只是想要阻止蔡宜容離開，沒有要殺勒死
      蔡宜容的意思云云。惟按殺人與傷害致人於死之區別，在
      於下手加害時有無死亡之預見為斷；又按被害人所受之傷
      害程度，固不能據為認定有無殺意之唯一標準，但加害人
      之下手情形如何，於審究犯意方面，仍不失為重要參考資
      料（此有最高法院十九年上字第七一八號、二十年非字第
      一０四號判例意旨可資參照）。又頸部乃人身體之要害，
      扼壓他人頸部於短時間內，即可以造成他人氣管或頸部血
      管或頸部神經受壓導致窒息死亡，此為一般常人均知之常
      識，被告國中畢業，為案件犯行時已近二十五歲，具常人
      之智識能力，被告於本院前審審理時供稱知悉上開事實（
      見本院上訴字卷第六一頁），核與上開常情符合。但被告
      竟因細故即以童軍繩由後方繞過被害人蔡宜容頸部，並在
      被害人蔡宜容後頸處打結，再用力往上提拉童軍繩約一分
      鐘之久，將被害人蔡宜容在二樓樓梯間，自往一樓方向拖
      行至往三樓方向，導致被害人蔡宜容受有頸部勒痕合併甲
      狀軟骨及舌骨骨折，因而窒息死亡後方罷手，倘被告僅係
      想要阻止被害人蔡宜容離開上開住處，只需以童軍繩綑綁
      被害人蔡宜容之手、腳或身體，即可達成限制被害人蔡宜
      容行動自由之目的，況被害人蔡宜容當時已懷胎數月，此
      據被告於警詢時供述明確（見警卷第八頁），行動上較諸
      一般女性更為不便，而被告為二十四歲之成年男子，身體
      並無殘疾，縱使未以童軍繩僅以徒手拉、抱被害人蔡宜容
      ，亦可達到阻止被害人蔡宜容離開上開住處之目的，自無
      以童軍繩繞過被害人蔡宜容頸部，甚至在被害人蔡宜容後
      頸處打結之必要，堪認被告確有勒死被害人蔡宜容之故意
      ，上開所辯，顯係脫罪之詞，不足採信。又被告上訴意旨
      雖稱：被告如有殺人犯意，大可於發生拉扯處即上址二樓
      至一樓之樓梯間內，勒斃被害人，無須將之拖行至二樓至
      三樓之樓梯間內云云。然被告於警詢時即供承：「（你將
      繩子套住蔡宜容脖子時，其位於樓梯何處與你相關位置為
      何？）蔡宜容是在二樓樓梯往下一至二階處，我在二樓梯
      間還未下樓梯階梯。」等語（見偵查卷第五二頁），是其
      二人爭執之地點仍在二樓樓梯間，被害人蔡宜容欲往一樓
      走去而僅下去樓梯一至二階，被告在二樓樓梯間以童軍繩
      纏繞被害人頸部並打結後，將之拖行至二樓樓梯間往三樓
      方向，而被害人蔡宜容倒地地點，頭、胸部係在往三樓樓
      梯一、二階處，腰部以下係在二樓樓梯間一節，亦有現場
      照片四張在卷可考（見相驗卷第十四至十五頁），是可知
      本案之發生之全部過程均二樓樓梯間，被告係直接在發生
      拉扯之地點勒斃被害人蔡宜容，被告所為之上開辯解，尚
      難採信。
（五）被告雖供承：其知悉扼壓他人頸部可能造成窒息死亡之結
      果，然上訴人以童軍繩纏繞被害人頸部打結後予以拖行等
      所為，足以造成被害人死亡結果之犯罪事實，有如前述。
      但被告究竟係基於直接故意（刑法第十三條第一項），抑
      或係基於不確定故意（刑法第十三條第二項）而為，兩者
      就行為對於構成犯罪事實發生之認識及行為之決意，規定
      既不相同，其惡性之評價輕重有別，是有探究之必要。被
      告與被害人蔡宜容為男女朋友關係，被告並常夜宿於被害
      人蔡宜容住處，被害人蔡宜容並與被告懷有胎兒，是其二
      人感情應屬親密，被告與被害人蔡宜容有親密感情，且為
      腹中胎兒之父，又其二人係因居住、工作及扶養問題而發
      生爭執，此為生活相處、人生規劃之問題，並非屬深仇大
      恨，被告應係受被害人蔡宜容揚言：小孩要自己生，且要
      帶到別的地方扶養，不讓乙○○知道小孩的扶養地點等語
      ，及被害人蔡宜容語畢隨即走至二樓之樓梯間，欲下樓外
      出等言語及動作之刺激，因而情緒激動失控（見被告於本
      院審理時之辯解，本院卷第七一頁），再因在二樓樓梯間
      垂掛作為吊飾用之童軍繩，被告在拉扯間伸手即可取得，
      因而將該童軍繩對折，由後方繞過被害人蔡宜容頸部，斟
      酌上開各情，應認被告並無明知會使被害人蔡宜容死亡並
      促使死亡結果發生而將之置於死地的直接故意，而係是在
      爭吵中因激動無法控制情緒，仍將隨手取得之童軍繩纏繞
      被害人蔡宜容頸部，其雖意在阻止被害人蔡宜容離去，然
      此作法，被告已自承能預見會有可能造成被害人蔡宜容死
      亡之結果，但其仍咨意為之，甚且在被害人蔡宜容後頸處
      打結，再用力往上提拉童軍繩約一分鐘之久，綜合上述外
      在表徵及具體客觀情況觀之，被告係基於不確定之故意殺
      害被害人蔡宜容等情，當可認定。
（六）綜上所述，本案事證已臻明確，被告上開辯解不足採信，
      被告殺人之犯行，應堪認定。
三、論罪科刑部分：
（一）核被告所為，係犯刑法第二百七十一條第一項之殺人罪。
（二）被告前因竊盜案件，經臺灣臺中地方法院以九十二年度易
      字第七四五號判處有期徒刑三年二月確定，上訴後，經本
      院以九十二年度上訴字第二三二二號駁回上訴確定，送監
      執行，於九十六年十月九日因縮短刑期假釋出監付保護管
      束，甫於九十七年二月二十七日因縮刑期滿未經撤銷假釋
      ，而執行完畢，有臺灣高等法院被告前案紀錄表一份在卷
      可稽，其於受有期徒刑執行完畢後，五年以內故意再犯本
      件有期徒刑以上之罪，為累犯，除法定本刑為死刑、無期
      徒刑部分，依法不得加重外，其法定本刑為有期徒刑部分
      ，應依刑法第四十七條第一項規定，加重其刑。
（三）原審以被告之罪證明確，予以論罪科刑，固非無見，惟(1)
      刑事訴訟法第一百五十九條之四第一款規定：除顯有不可
      信之情況外，公務員職務上製作之紀錄文書、證明文書，
      亦得為證據。係因該等文書為公務員依其職權所製作，且
      經常處於可受公開檢查之狀態，符合例行性、公示性原則
      ，正確性甚高，雖屬傳聞證據，仍例外容許為證據。原審
      判決採為判斷依據之檢驗報告書、相驗屍體證明書、內政
      部警政署刑事警察局鑑驗書、法務部法醫研究所解剖報告
      書、鑑定報告書、彰化縣警察局現場勘察報告等證據資料
      ，或係鑑定機關依檢察官囑託而為之書面鑑定報告，或係
      檢察官、檢驗員、司法警察（官）針對本件具體個案，於
      調查證據及犯罪情形時，對屍體及犯罪場所實施之勘驗、
      勘察等作為所製作，不具備例行性、公示性之要件，自非
      刑事訴訟法第一百五十九條之四第一款所指公務員職務上
      製作之紀錄文書、證明文書，亦非同條第三款規定與上述
      公文書具有同等程度可信性之文書。上開各證據資料有無
      證據能力，應分別依其性質、種類，視其是否符合相關之
      法律規定而定。乃原審判決竟認上述檢驗報告書、相驗屍
      體證明書、內政部警政署刑事警察局鑑驗書、法務部法醫
      研究所解剖報告書、鑑定報告書、彰化縣警察局現場勘察
      報告等證據資料，依刑事訴訟法第一百五十九條之四第一
      款規定，有證據能力云云（見原判決理由一、(三)），適用
      法則自有不當。(2)行為人對於構成犯罪之事實，明知並有
      意使其發生者，為故意（直接故意）。又行為人對於構成
      犯罪之事實預見其發生，而其發生並不違背其本意者，以
      故意論（不確定故意），刑法第十三條第一項、第二項分
      別定有明文。兩者就行為對於構成犯罪事實發生之認識及
      行為之決意，規定既不相同，其惡性之評價當非無輕重之
      別，自有區別之實益。被告以童軍繩纏繞被害人頸部打結
      後予以拖行等所為，足以造成被害人蔡宜容死亡結果之犯
      罪事實，究竟係基於直接故意，抑或係基於不確定故意而
      為，自應就被告與被害人蔡宜容間之關係、發生爭執之原
      委、案發時二人發生肢體衝突之互動情形、被告取得童軍
      繩之難易程度等外在表徵及具體客觀情況，依經驗法則審
      慎判斷，乃原審判決未為詳究，遽為認定被告有殺人之（
      直接）故意，自嫌率斷。(3)有罪之判決書，科刑時就刑法
      第五十七條規定事項所審酌之情形，應於判決書理由內予
      以記載，刑事訴訟法第三百十條第三款定有明文。又刑法
      第五十七條所定之量定刑罰事實，因非屬犯罪構成要件事
      實，以經自由證明為已足，然所謂自由證明，係指使用之
      證據，其證據能力或證據調查程序不受嚴格限制而已，關
      於此項科刑審酌之裁量事項之認定，仍應與卷存證據相符
      ，始屬適法。原審判決以「且被告行兇後，逕自逃離現場
      ，逃亡逾月，致被害人之母發現被害人死亡時，被害人屍
      體已呈重度腐敗之情形，造成被害人家屬無可回復之傷痛
      ，所生危害甚鉅」等由，作為判處上訴人無期徒刑之量刑
      事實之一（見原審判決第七頁第十二至十五行）。然被告
      係於九十七年九月二日晚間七、八時許殺害被害人，被害
      人之母丙○○則係同年九月四日上午十一時許發現被害人
      蔡宜容死亡，此為原審認定之事實，亦即被告犯案之時間
      距離被害人蔡宜容屍體遭發現之時間，尚未滿二日，被害
      人屍體遭發現時之腐敗情形，似與被告「逃亡逾月」之事
      實無必然之關聯，原審所為之上開認定，顯與卷內證據資
      料不符，已非適法。（又原審判決於第六頁第二十五行及
      第八頁第十六行均記載被告犯刑法第二百七十一條第一項
      之罪，於據上論結欄記載二百七十七條第一項，顯係誤載
      ，由本院逕予更正，尚不構成撤銷事由）。被告上訴意旨
      雖否認其有殺人之故意云云，為無理由（詳如前述），又
      檢察官據告訴人丙○○之聲請以原審未科處極刑不當為由
      上訴，亦無理由（詳如後述），惟原判決既有上開可議之
      處，即屬無可維持，自應由本院予以撤銷改判。
（四）爰審酌被告與被害人蔡宜容為男女朋友關係，且被害人蔡
      宜容自被告處受孕，已懷胎數月，被告僅因細故與被害人
      發生爭吵後，即以童軍繩繞過被害人蔡宜容頸部，並在被
      害人蔡宜容後頸處打結，再用力往上提拉童軍繩約一分鐘
      之久，致被害人蔡宜容受有頸部勒痕合併甲狀軟骨及舌骨
      骨折，因而窒息死亡，被害人蔡宜容所懷自被告處受孕之
      胎兒，亦胎死腹中，手段殘忍，且被告行兇後，逕自逃離
      現場，致二日後之中午時被害人蔡宜容之母發現被害人蔡
      宜容死亡時，被害人蔡宜容屍體已呈重度腐敗之情形，造
      成被害人家屬無可回復之傷痛，所生危害甚鉅，又其雖與
      被害人家屬達成和解，有調解程序筆錄在卷可憑，但據被
      害人之母丙○○表示，被告迄今未賠償分文，被告亦供述
      其目前無能力賠償（見本院卷第四六頁），及其犯罪之動
      機、目的、品行、智識程度、生活狀況，並念及其係基於
      不確定故意為之，較以直接故意為之的惡性為低，再斟酌
      被告於警詢時即供稱其心裡很後悔，其覺得對不起蔡宜容
      和肚內之小孩等語（見警卷第十二頁），顯見其對於本案
      尚有悔意，檢察官依告訴人丙○○上訴請求量處死刑云云
      ，本院核其上開犯罪情節及犯後態度，認尚無量處死刑之
      必要等一切情狀，量處如主文第二項所示之刑。本院並認
      依被告之犯罪情節及性質，認有宣告褫奪公權之必要，依
      刑法第三十七條第二項規定，宣告褫奪公權十年。
（五）扣案之童軍繩一條、童軍繩頭一截，雖係被告犯本案殺人
      犯行所用之物，然該童軍繩係被害人蔡宜容所有，業經被
      告於原審審理時（見原審卷第六十頁），供述明確，復無
      其他積極證據足認係被告所有之物，依法不得宣告沒收。
      另扣案之菸蒂一根、牙刷二支、ＩＣ電話卡一張、黑色背
      心二件、黑色上衣二件、黑色短褲一件、棕色長褲一件，
      雖係被告所有之物，然與本案犯罪無涉，亦不予宣告沒收
據上論斷，應依刑事訴訟法第三百六十九條第一項前段、第三百
六十四條、第二百九十九條第一項，刑法第二百七十一條第一項
、第四十七條第一項、第三十七條第二項、第三十八條第一項第
二款，判決如主文。
本案經檢察官甲○○到庭執行職務。
中    華    民    國    98    年    8     月    31    日
            刑事第五庭  審判長法  官  趙  春  碧
                              法  官  何  秀  燕
                              法  官  楊  真  明
以上正本證明與原本無異。
如不服本判決應於收受送達後十日內向本院提出上訴書狀，其未
敘述上訴理由者，並得於提起上訴後十日內向本院補提理由書（
均須按他造當事人之人數附繕本）「切勿逕送上級法院」。
                              書記官  李  淑  芬
中    華    民    國    98    年    8     月    31    日
附錄本判決論罪科刑法條：
中華民國刑法第271條第1項：
  殺人者，處死刑、無期徒刑或十年以上有期徒刑。


司法院資訊處製作；財團法人民間司法改革基金會備份。
